【裁判字號】    98,行商訴,44
【裁判日期】    980618
【裁判案由】    商標註冊
【裁判全文】
智慧財產法院行政判決
                                  98年度行商訴字第44號
                                  民國98年6月4日辯論終結
原      告  甲○○
訴訟代理人  林孜俞律師
被      告  經濟部智慧財產局
代  表  人  乙○○（局長）
訴訟代理人  丙○○
上列當事人間因商標註冊事件，原告不服經濟部中華民國97年12
月25日經訴字第09706118000 號訴願決定，提起行政訴訟，本院
判決如下：
    主  文
原告之訴駁回。
訴訟費用由原告負擔。
    事實及理由
一、事實概要：
    原告前於民國97年1 月9 日以「甲○○標章」商標（下稱系
    爭商標，如附圖1 所示），指定使用於商標法施行細則第13
    條所定商品及服務分類表第30類之「麻糬、燒麻糬、湯圓、
    粉圓、芋圓」商品，向被告申請註冊。經被告審查，以同年
    9 月8 日商標核駁第309698號審定書為核駁之處分。被告不
    服，提起訴願，經經濟部同年12月25日以經訴字第09706118
    000 號決定駁回，遂向本院提出行政訴訟。
二、原告聲明求為判決(一)撤銷原處分及訴願決定。(二)被告對於原
    告申請之第097001158 號「甲○○標章」商標註冊案應作成
    准予註冊之處分。並主張：
  (一)系爭商標係原告彰顯此商標商號為其經營，且原告之小名為
    「小林」，搭配「小林設計圖」，整體表現予消費者觀感為
    匠意獨具之「林及小林設計圖」。而據以核駁註冊第883316
    號「林記」（下稱據以核駁商標1 ，如附圖2-1 所示）、第
    991433號「林記東東及圖」商標（下稱據以核駁商標2 ，如
    附圖2-2 所示）中「林記」並不具高識別性，為一弱勢商標
    ，與系爭商標在圖樣外觀、讀音及觀念，大相逕庭而不構成
    近似，且任何具有普通知識經驗之消費者，於購買時僅施以
    普通注意，必可輕易分辨。
  (二)據以核駁商標及系爭商標識別性較低，且同時並存多年，屬
    「容易減弱混淆誤認的程度」類別。又據以核駁商標與系爭
    商標產品屬性及銷售地域不同，消費者同時接觸之機會極小
    ，亦不易造成消費者混淆之情況。
  (三)姓名雖多有重覆，然為保障此一憲法保障之人格權，商標法
    並不禁止使用人名為註冊申請，在無明顯事證可認為有妨礙
    市場公平競爭或重大影響商標權人之既有利益之虞時，應為
    核定之處分。
三、被告聲明求為判決駁回原告之訴。並抗辯：
  (一)系爭商標圖樣上之「林記及圖」，與據以核駁商標1 及據以
    核駁商標2 相較，皆有相同中文「林記」二字，雖系爭商標
    有結合「2 粒麻糬抽象圖形」，或據以核駁商標有結合「東
    東」及圖形，惟「林記」仍為消費者印象深刻之主要識別部
    分之一，以具有普通知識經驗之相關消費者，於購買時施以
    普通之注意，可能會有所混淆而誤認二商品來自同一來源或
    有相關聯之來源，應屬構成近似之商標。
  (二)系爭商標與據以核駁商標指定使用商品相較，二者常來自相
    同之產製業者，或透過相同之行銷管道及販賣場所進行銷售
    ，在用途、功能、產製者、行銷管道及場所等因素上具有共
    同或關聯之處，兩造商標所指定使用之商品間存在相當程度
    之類似關係，如標示相同或近似的商標，依一般社會通念及
    市場交易情形，一般消費者極有可能誤認二商標之商品為同
    一來源之系列商品，或者誤認二商標之使用人間存在關係企
    業、授權關係、加盟關係或其他類似關係，而產生混淆誤認
    情事。
  (三)原告另舉其他註冊商標，經查案情有別，且核屬另案及其是
    否妥適問題，依商標個案審查拘束原則，尚不得執為本件亦
    應核准註冊之論據。
四、查系爭商標係於97年1 月9 日申請註冊（見核駁卷第6 頁）
    ，是系爭商標應否予以核准，應以92年5 月28日修正公布之
    商標法（即現行商標法）為斷。兩造之爭點為系爭商標有無
    違反商標法第23條第1 項第13款規定，經查：
  (一)按商標相同或近似於他人同一或類似商品或服務之註冊商標
    或申請在先之商標，有致相關消費者混淆誤認之虞者，不得
    註冊，商標法第23條第1 項第13款本文定有明文。所謂「有
    致相關消費者混淆誤認之虞者」，係指兩商標因相同或構成
    近似，致使相關消費者誤認為同一商標，或雖不致誤認兩商
    標為同一商標，但極有可能誤認兩商標之商品／服務為同一
    來源之系列商品／服務，或誤認兩商標之使用人間存在關係
    企業、授權關係、加盟關係或其他類似關係而言。而判斷有
    無混淆誤認之虞，則應參酌商標識別性之強弱、商標之近似
    及商品／服務類似等相關因素之強弱程度、相互影響關係及
    各因素等綜合認定是否已達有致相關消費者產生混淆誤認之
    虞。
  (二)系爭商標圖樣與據以核駁商標圖樣近似：
    系爭商標圖樣係由略作設計之中文「林記」及抽象圓形、橢
    圓形圖形所組成，其中中文「林記」，因為居中央，在整體
    商標之明顯部位，且於整體圖樣中所占比例較抽象圖形為大
    ，予人寓目印象深刻，相關消費者之注意力自明顯集中於中
    文「林記」。而據以核駁商標1 圖樣係由單純未經設計之中
    文「林記」上下排列、置於雙長方型框中所組成；據以核駁
    商標2 圖樣係由中文「林記東東」由左至右排列及飲料杯圖
    形所組成。二者相較，其外觀皆有相同之中文「林記」2 字
    ，於異時異地隔離整體觀察，在外觀上均構成近似之商標。
    且由於系爭商標圖樣中「林記」，易予人有與據以核駁商標
    構成系列商標之聯想。是對於系爭商標與據以核駁商標之整
    體圖樣，具有普通知識經驗之消費者，於購買時施以普通之
    注意，使人產生混淆誤認之虞。
  (三)系爭商標指定使用於「麻糬、燒麻糬、湯圓、粉圓、芋圓」
    等商品，與據以核駁商標1 指定使用於「... 湯圓... 麻糬
    ... 」及據以核駁商標2 所指定使用之「... 粉圓」等商品
    相較，均屬以米類製成甜點，其原料相同，並透過相同之行
    銷管道及販賣場所進行銷售，且常來自相同之產製業者，依
    一般社會通念及市場交易情形，應屬同一或高度類似之商品
    。
  (四)綜上所述，經衡酌系爭商標與據以核駁商標圖樣近似之程度
    、其指定使用者為同一或高度類似之米類甜點商品等因素綜
    合判斷，相關消費者極有可能誤認系爭商標與據以核駁商標
    所表彰之商品為來自同一或雖不相同但有關聯之來源，或誤
    認二商標之使用人間存在關係企業、授權關係、加盟關係或
    其他類似關係，而有產生混淆誤認之虞，自有首揭法條規定
    之適用。
  (五)原告雖主張「林記」商標圖樣之識別性不高，且系爭商標、
    據以核駁商標同時並存多年，所指定商品屬性與銷售區域不
    同，消費者同時接觸之機會極小，不易造成混淆云云。惟原
    告並未提出任何使用系爭商標之證據資料，亦無任何證據證
    明相關消費者已能區辨系爭商標商品與據以核駁商標商品為
    不同之來源，不致產生混淆誤認之虞。故原告此部分主張，
    委無足取。
  (六)原告另主張系爭商標圖樣含有姓氏，屬人格權，且為憲法所
    保障之基本權，被告應以寬鬆之審查基準審查系爭商標註冊
    案云云。人格權固為憲法所保障之權利，惟基本權之保障並
    非無限上綱，此觀憲法第22條明文自由及權利之保障以不妨
    害社會秩序公共利益為前提，及第23條特別規定基本人權之
    限制自明。商標法係為保障商標權及消費者利益，維護市場
    公平競爭，促進工商企業正常發展所制定（同法第1 條規定
    參照），乃基於公共利益之考量而賦予註冊商標於一定時間
    內之獨占排他權能。「林」姓為我國人民主要姓氏，並非原
    告所獨有，原告逕以之為申請之商標圖樣之一部，如相同或
    近似於他人同一或類似商品或服務之註冊商標或申請在先之
    商標，有致相關消費者混淆誤認之虞者，即屬商標法第23條
    第1 項第13款所定不得註冊之情事，此時以商標表彰商品來
    源及品質之公共利益優先於原告個人姓氏之利益。故原告主
    張以寬鬆之審查標準審查以姓氏為商標圖樣申請註冊者云云
    ，顯屬無據。
  (七)至原告所舉另案商標之案例，核其商標圖樣與本件均不盡相
    同，且所使用之商品的價格、行銷通路均有區隔，故與本件
    案情有別，且為另案是否妥適之問題，依商標審查個案拘束
    原則，尚難執為本件有利之論據。
五、綜上所述，被告認系爭商標之註冊違反商標法第23條第1 項
    第13款規定，而為異議成立撤銷系爭商標註冊之處分，尚無
    違誤。訴願決定予以維持，亦無不合。原告訴請撤銷訴願決
    定及原處分，為無理由，應予駁回。
六、本件事證已明，兩造其餘主張或答辯，已與本院判決結果無
    涉，爰毋庸一一論列，併此敘明。
據上論結，本件原告之訴為無理由，依智慧財產案件審理法第1
條，行政訴訟法第98條第1 項前段，判決如主文。
中    華    民    國    98    年     6    月   18     日
                智慧財產法院第二庭
                        審判長法  官  陳國成
                              法  官  曾啟謀
                              法  官  蔡惠如
以上正本係照原本作成。
如不服本判決，應於送達後20日內，向本院提出上訴狀並表明上
訴理由（須按他造人數附繕本）。
如於本判決宣示後送達前提起上訴者，應於判決送達後20日內補
提上訴理由書（須按他造人數附繕本）。
中    華    民    國    98    年     6    月   18     日
                               書記官  林佳蘋


司法院資訊處製作；財團法人民間司法改革基金會備份。
